【裁判字號】    95,交簡上,24
【裁判日期】    950927
【裁判案由】    過失傷害
【裁判全文】
臺灣基隆地方法院刑事判決        95年度交簡上字第24號
上  訴  人
即  被  告  甲○○
上列上訴人即被告因過失傷害案件，不服本院95年度基交簡字第
102 號，中華民國95年4 月26日第一審簡易判決（原聲請簡易判
決處刑案號：95年度偵字第33號），提起上訴，本院管轄之第二
審合議庭判決如下：
    主  文
原判決撤銷。
甲○○從事業務之人，因業務上之過失傷害人，處拘役肆拾日，
如易科罰金，以銀元佰元即新臺幣玖佰元折算壹日。
    事  實
一、甲○○係計程車司機，平日以駕駛計程車為業，為從事駕駛
    業務之人。民國94年6 月19日上午8 時45分許，甲○○因小
    孩子發燒，乃駕駛車號640 ─LY營業計程車搭載其小孩，沿
    基隆市○○路往市區方向行駛（行駛於內側車道），急欲前
    往醫院就醫，於行經未劃分快慢車道之雙向二車道之南榮路
    與南新街口時，本應注意車前狀況，並隨時採取必要之安全
    措施，且當時天候晴，日間有自然光線，路面無缺陷，亦無
    障礙物，視距良好，並無不能注意之情形，而於看見丙○○
    騎乘車牌號碼AF3 ─357 號重型機車，在其同向右前方之外
    側車道，靠近內、外側車道間之車道線行駛時，竟疏未注意
    車前狀況，於按鳴喇叭示意丙○○往右讓其通過後，即貿然
    向前行駛，詎丙○○聽聞後方有車輛按鳴喇叭後，因欲讓後
    方車輛行駛，亦疏未注意在未劃分快慢車道之雙向二車道路
    ，應遵行在外側車道行駛，而貿然變換車道，切入甲○○所
    行駛之內側車道前方，致遭甲○○所駕駛之上揭營業計程車
    撞擊，丙○○因而人車倒地，受有左側下頷骨骨折、上排牙
    齒斷落、右耳外傷性耳膜穿孔併感染、右膝韌帶受損、肢體
    多處摩擦傷等傷害。甲○○於肇事後，停留在現場，並於未
    經有偵查權限之公務員或機關發覺其犯罪嫌疑以前，向據報
    前往現場處理之警員，坦承其駕車過失肇事，並接受審判。
二、案經甲○○自首及丙○○訴由基隆市警察局第二分局移送臺
    灣基隆地方法院檢察署檢察官偵查後，聲請簡易判決處刑。
    理  由
一、程序事項：
  (一)證人即被害人兼告訴人丙○○於警詢、檢察官偵查中之證言
    ，雖係被告以外之人於審判外之陳述而屬傳聞證據，且不符
    刑事訴訟法第159 條之2 、第159 條之3 之規定，惟公訴人
    及被告於本院審判程序中對於證人丙○○於警詢及檢察官偵
    查中之陳述之證據能力，均表示沒有意見，且迄於言詞辯論
    終結前亦未聲明異議。本院審酌證人丙○○陳述作成時之情
    況，並無不能自由陳述之情形，亦無違法取證或其他瑕疵，
    認為以之作為證據為適當，是證人丙○○於警詢及檢察官偵
    查中所為之審判外陳述，合於刑事訴訟法第159 條之5 之規
    定，得為證據。
  (二)證人之長庚紀念醫院基隆分院診斷證明書6 紙、被告及證人
    之道路交通事故現場談話紀錄表(一)各1 份、道路交通事故補
    充資料(二)1 份、基隆市○○○道路交通事故報案人須知1 紙
    、道路交通事故現場圖及道路交通事故調查報告表(一)(二)各1
    份、現場照片11張、臺灣省基宜區車輛行車事故鑑定委員會
    95年2 月7 日基宜鑑字第0955000587號函暨附件該委員會之
    鑑定意見書1 份、臺灣省車輛行車事故覆議鑑定委員會95年
    8 月28日府覆議字第095010069 號函1 份，分係公務員職務
    上製作之紀錄文書、證明文書及從事業務之人於業務上所製
    作之紀錄文書、證明文書，且查無顯不可信之情況，核與刑
    事訴訟法第159 條之4 第1 款、第2 款之規定相符，依法均
    得為證據，合先敘明。
二、實體事項：
  (一)訊據被告甲○○坦承係計程車司機，於上開時、地，駕駛64
    0 ─LY營業計程車，疏未注意車前狀況，撞傷自同向外側車
    道切入內側車道，騎乘AF3 ─357 號重型機車之證人丙○○
    ，致證人受有左側下頷骨骨折、上排牙齒斷落、右耳外傷性
    耳膜穿孔併感染、右膝韌帶受損、肢體多處摩擦傷等傷害之
    事實，核與證人於警詢、檢察官偵查中及本院審理時證稱，
    車禍前其騎乘機車，在外側車道靠近內、外側車道分隔線處
    行駛，因聽見後方來車喇叭聲，而當時右側及外側車道前方
    已塞滿汽、機車，所以往左方外側車道閃，即遭被告所駕駛
    之車輛自後方撞擊，因而人車倒地受傷等情節大致相符，且
    有道路交通事故現場圖及道路交通事故調查報告表(一)(二)各1
    份、現場照片11張、被告及證人之道路交通事故現場談話紀
    錄表(一)各1 份、道路交通事故補充資料(二)1 份附卷可憑。證
    人於車禍受有如事實欄所載之傷害，並送往長庚紀念醫院基
    隆分院急救治療，亦有證人之長庚紀念醫院基隆分院診斷證
    明書6 紙在卷可稽。又按汽車行駛時，駕駛人應注意車前狀
    況及兩車併行之間隔，並隨時採取必要之安全措施，道路交
    通安全規則第94條第2 項定有明文。依被告迭於檢察官偵查
    中及本院審理時供述見證人騎乘機車在其右前方，為恐行經
    證人所騎乘之機車旁時發生危險，乃按鳴喇叭，示意證人將
    機車往右騎之事實，再佐以證人於本院審理時證稱，車禍發
    生前，所騎乘之機車前方及右側塞滿汽、機車之情形，被告
    應可預見其按鳴喇叭後，證人在不知後方究係何車按鳴喇叭
    及右側無處可閃躲之情形下，極有可能往左邊閃而切入外側
    車道，而依當時天候晴，日間有自然光線，路面無缺陷，亦
    無障礙物，視距良好，並無使其不能注意之情形，其竟於按
    鳴喇叭後，即貿然前行，自有疏未注意車前狀況之過失，臺
    灣省基宜區車輛行車事故鑑定委員會及臺灣省車輛行車事故
    覆議鑑定委員會均同此鑑定，有臺灣省基宜地區車輛行車事
    故鑑定委員會95年2 月7 日基宜鑑字第0955000587號函附之
    鑑定意書及臺灣省車輛行車事故覆議鑑定委員會95年8 月28
    日府覆議字第095010069 號函各1 份在卷可佐，被告駕駛營
    業計程車，有疏未注意車前狀況之過失，至為灼然。證人所
    騎乘之重型機車因受被告所駕駛之營業計程車撞擊而倒地，
    證人因此受有如前所述之傷害，被告之過失行為與證人所受
    之傷害，自具有因果關係。綜上，本件事證明確，被告因業
    務上之過失傷害人之犯行洵堪認定，應依法論科。
  (二)關於被告辯稱證人就本件車禍之發生，亦與有過失一節。按
    汽車在雙向二車道行駛時，均應在遵行車道內行駛；次按機
    器腳踏車行駛之車道及轉彎，應依標誌或標線之規定行駛，
    在未劃分快慢車道之道路，得在最外側二車道行駛；單行道
    得在最左、右側車道行駛，道路交通安全規則第97條第1 款
    、第99條第1 項第1 款分別定有明文。查本件觀諸偵查卷附
    道路交通事故現場圖、道路交通事故調查報告表(一)(二)、現場
    照片等書證，車禍發生地點係雙向二車道，且未劃設有快慢
    車道分隔線，證人既係騎乘重型機車，依前開道路交通安全
    規則之規定，自應在外側之車道騎乘，不得變換車道，其違
    反上開規定，將機車自外側車道切入內側車道，因而發生本
    件車禍，其就本件車禍之發生，自與有過失，被告所辯為有
    理由，然此並無解於其對本件車禍發生之過失責任。又前引
    臺灣省基宜區車輛行車事故鑑定委員會之鑑定意見書及臺灣
    省車輛行車事故覆議鑑定委員會之覆議鑑定函，雖均認證人
    在內側車道騎乘機車，僅交通違規，對於本件車禍之發生應
    無肇事因素。然觀諸該二鑑定委員會之鑑定意見書內容，均
    係以被告於警詢時供稱，證人於車禍發生前與其同在內側車
    道，及證人於警詢證稱，車禍發生前並未變換車道等情，據
    以認定證人於車禍發生前與被告在同一車道，並無變換車道
    之情形，因認證人雖依規定不得在內側車道騎乘機車，然此
    僅證人單純交通違規行為，而本案既係被告在同一車道追撞
    前方之證人，自係因被告疏未注意車前狀況之過失，致發生
    本件車禍，證人並無肇事因素。惟查證人於94年6 月19日車
    禍發生當天，接受基隆市警察局交通隊詢問肇事前行進方向
    、車道及肇事經過情形時指稱，車禍發生前係騎乘在外側車
    道，有前引道路交通事故現場談話紀錄表（見偵卷第33頁反
    面）1 紙可稽；且其於同年10月30日警詢時亦證述，當時是
    行駛在內外車道之中間（見偵卷第27頁），而本院於95年9
    月13日審理時，復提示偵查卷第43頁上方車禍發生地點照片
    ，請證人指出車禍發生前騎乘機車之地點，究係在快慢車道
    何處（按內側車道即係快車道，外側車道即係慢車道），經
    證人詳視車禍地點照片後，指出係在慢車道，靠近快車道旁
    邊之車道分隔線，其於聽到喇叭聲，就閃到快車道等語（詳
    見該日審判筆錄第3 至第4 頁），足徵證人於車禍前聽到喇
    叭聲後，有自外側車道，切入內側車道之變換車道行為，臺
    灣省基宜區車輛行車事故鑑定委員會及臺灣省車輛行車事故
    覆議鑑定委員會之鑑定意見，顯漏未斟酌及此，始認證人就
    本件車禍之發生無肇事因素，併此敘明。
三、論罪科刑
  (一)按刑法上所謂業務，係指個人基於其社會地位繼續反覆所執
    行之業務，而汽車駕駛人之駕駛工作，乃隨時可致他人身體
    、生命於危險之行為；然為期便捷交通、流暢運輸、發展經
    濟、提昇人類福祉，故對此類危險性工作，仍應予容許，性
    質上屬於可容許危險之範疇。惟從事此類繼續、反覆行為（
    業務）之人（駕駛人），均應盡其經常注意，俾免他人受有
    危險之特別注意義務。如以駕駛汽車為主要業務之人，就其
    駕駛汽車應有經常注意，俾免他人於危險之特別義務，因之
    ，在此地位之駕車，不問其目的為何，均應認其係業務之範
    圍，亦不因其駕駛時為上班或下班時間而有差別（最高法院
    76年度台上字第4040號判決、81年度台上字第85號判決、92
    年度台上字第4521號判決意旨參照）。查被告自承係計程車
    司機，平日以駕駛計程車為業，則駕駛計程車自屬其基於社
    會地位而反覆執行之業務。本件被告於駕駛計程車途中，不
    慎撞傷證人，自屬業務上過失，是核被告所為，係犯刑法第
    284 條第2 項前段之業務過失傷害罪。檢察官聲請簡易判決
    處刑書漏未斟酌此點，認被告係犯同條第1 項前段之過失傷
    害罪，尚有未合，然因其社會基本事實同一，爰依法變更聲
    請簡易判決書所載之法條後予以審理。
  (二)按行為後法律有變更者，適用行為時之法律。但行為後之法
    律有利於行為人者，適用最有利於行為人之法律，94年2 月
    2 日修正公布，並於95年7 月1 日施行之刑法（下稱新法；
    修正前刑法下稱舊法）第2 條第1 項定有明文。此條規定係
    規範行為後法律變更所生新舊法律比較適用之準據法，本身
    尚無新舊法比較之問題，於新法施行後，應一律適用新法第
    2 條第1 項之規定，為「從舊從輕」之比較，先予敘明（最
    高法院95年度第八次刑事庭會議決議一(一)參照）。查被告行
    為後關於罰金之最低數額業經條正，且刑法施行法亦於95年
    6 月14日修正，增訂第1 條之1 ，明訂中華民國94年1 月7
    日刑法修正施行後，刑法分則編所定罰金之貨幣單位為新台
    幣。94年1 月7 日刑法修正時，刑法分則編未修正之條文定
    有罰金者，自94年1 月7 日刑法修正施行後，就其所定數額
    提高為30倍，但72年6 月26日至94年1 月7 日新增或修正之
    條文，就其所定數額提高為3 倍。惟因原本刑法條文罰金之
    單位為銀元，與新台幣之折算比例為3 比1 ，復因罰金罰鍰
    提高標準條例第1 條之適用，罰金數額業已提高10倍，因而
    實際上所得科處罰金之總數，固未提高，惟因刑法第33條第
    5 款罰金之最低數額經修正後，罰金最低額業由銀元1 元以
    上，修正為新台幣1,000 元以上，以百元計算之。因之刑法
    分則條文中有罰金刑者，其罰金之最低額業經修正為新台幣
    1,000 元以上，比較新舊法結果，自以舊法之規定有利被告
    ，本件被告所犯之刑法第284 條第2 項前段之業務過失傷害
    罪之法定刑中有罰金刑，故應依新法第2 條第1 項規定，適
    用被告行為時之刑法第284 條第2 項（條文本身未修正）規
    定論處（最高法院95年度第八次刑事庭會議決議三(一)1.參照
    ）。
  (三)查被告於肇事後，未經有偵查權限之公務員或機關發覺其犯
    罪嫌疑以前，在事故現場，向據報前往現場處理之警員，坦
    承為肇事人，並接受審判，有基隆市○○○道路交通事故報
    案人須知1 紙在卷可憑，核與自首之要件相符。惟被告行為
    後，刑法有關自首之規定亦經修正，舊法自首之法律效果規
    定為「減輕其刑」，採必減主義，新法自首之法律效果則規
    定為「得減輕其刑」，改採得減主義，比較新舊法結果，新
    法之規定顯然較不利於被告，依新法第2 條第1 項所揭櫫之
    「從舊從輕」原則，自仍應適用舊法第62條前段自首減刑規
    定，減輕被告之刑（最高法院95年度第八次刑事庭會議決議
    六(三)1.參照）。即有期徒刑減輕者，應依刑法第67條規定，
    就其最高度及最低度同減之；拘役減輕者，應依刑法第68條
    規定，僅減輕其最高度；至其罰金刑減輕部分，則因新法第
    33條第5 款規定之適用（參見前述(二)），參照刑法第67條、
    第68條有關罰金加減方法修正理由：「修正前刑法第三十三
    條第五款現定，罰金為銀元1 元以上，既已經修正為新臺幣
    1,000 元以上，當不致因加減其最低度而產生不滿1 元之零
    數，是自應與有期徒刑相同，許其最高度及最低度同加減之
    。」暨新舊法比較應就罪刑有關共犯、未遂犯、想像競合犯
    、牽連犯、連續犯、結合犯，以及累犯加重、自首減輕暨其
    他法定加減原因與加減例等一切情形，綜其全部罪刑之結果
    而為比較（最高法院95年度第八次刑事庭會議決議一(四)參照
    ），自應併適用舊法第68條規定，僅減輕其最高度。
  (四)原審據以論罪科刑，固非無見，惟查，原審漏未審酌證人對
    於本件車禍之發生與有過失，致未於刑度上加以衡酌，尚有
    未洽。被告據此原因提起上訴，核有理由，自應予以撤銷改
    判。爰審酌被告過失之程度，證人就車禍之發生與有過失，
    證人所受傷勢，被告曾與證人進行和解，然因賠償金額未達
    共識，始未能達成和解，暨其犯後態度等一切情狀（依最高
    法院95年度第八次刑事庭會議決議六(一)之意旨，新法第57條
    之規定，為法院就刑之裁量審認標準見解之明文化，非屬法
    律之變更，無新舊法比較適用之問題。），量處如主文所示
    之刑。
  (五)又被告行為後刑法關於易科罰金之規定亦經修正，被告行為
    時之舊法第41條第1 項前段規定：「犯最重本刑為五年以下
    有期徒刑以下之刑之罪，而受六個月以下有期徒刑或拘役之
    宣告，因身體、教育、職業、家庭之關係或其他正當事由，
    執行顯有困難者，得以一元以上三元以下折算一日，易科罰
    金。」，且被告行為時之易科罰金折算標準，修正前罰金罰
    鍰提高標準條例第2 條前段（95年7 月1 日修正公布刪除）
    規定，就其原定數額提高為100 倍折算1 日，則本件被告行
    為時之易科罰金折算標準，應以銀元300 元折算1 日，經折
    算為新臺幣後，應以新臺幣900 元折算為1 日。惟新法第41
    條第1 項前段則規定：「犯最重本刑為五年以下有期徒刑以
    下之刑之罪，而受六個月以下有期徒刑或拘役之宣告者，得
    以新臺幣一千元、二千元或三千元折算一日，易科罰金。」
    ，比較新舊法易科罰金折算標準，以舊法之規定較有利於被
    告，亦即新法並非較有利於被告，爰依新法第2 條第1 項之
    規定，併依舊法第41條第1 項前段規定，定被告易科罰金之
    折算標準（最高法院95年度第八次刑事庭會議決議三(二)參照
    ）。
據上論斷，應依刑事訴訟法第455 條之1 第1 項、第3 項、第36
9 條第1 項前段、第364 條、第299 條第1 項前段、第300 條，
刑法第2 條第1 項、第284 條第2 項前段，修正前刑法第62條、
第41條第1 項前段，罰金罰鍰提高標準條例第1 條前段、修正前
罰金罰鍰提高標準條例第2 條，現行法規所定貨幣單位折算新臺
幣條例第2 條，判決如主文。
本案經檢察官乙○○到庭執行職務。
中    華    民    國    95    年    9     月    27    日
                    交通法庭審判長法  官    王敏慧
                                  法  官    陳伯厚
                                  法  官    劉桂金
以上正本證明與原本無異。
不得上訴。
中    華    民    國    95    年    9     月    27    日
                                  書記官    鄧順生


司法院資訊處製作；財團法人民間司法改革基金會備份。
